臺灣高等法院刑事判決　　　　　　　　96年度上訴字第4913號
上　訴　人
即　被　告　甲○○
上列上訴人因違反毒品危害防制條例案件，不服臺灣基隆地方法
院96年度訴字第524號，中華民國96年8月23日第一審判決（起訴
案號：臺灣基隆地方法院檢察署96年度毒偵字第1079號），提起
上訴，本院判決如下：
    主  文
原判決撤銷。
本件公訴不受理。
    理  由
一、按起訴之程序違背規定者，應諭知不受理之判決，刑事訴訟
    法第303條第1款定有明文。
二、本件公訴意旨略以：被告甲○○前因施用第二級毒品案件，
    經觀察、勒戒後，認無繼續施用毒品傾向，於民國88 年7月
    30日執行完畢釋放，並經臺灣基隆地方法院檢察署檢察官以
    88年度偵字第4066號不起訴處分在案。復因施用第二級毒品
    案件，經觀察、勒戒後，因認有繼續施用毒品之傾向，經法
    院裁定令入戒治處所強制戒治，於89 年6月22日因停止處分
    出監，於89年12月2日執行完畢。並因同案經檢察官以88 年
    度毒偵字第990號聲請簡易判決處刑，經原審法院以88 年度
    基簡字第1003 號判決判處有期徒刑6月（施用第二級毒品部
    分），另同案施用第一級毒品部分，則經檢察官以89年度毒
    偵字第166號起訴，經原審法院以89年度訴更(一)字第2號判決
    判處有期徒刑7月，復由本院以89 年度上訴字第3211號判決
    ，於89年11月24日駁回其上訴而告確定，其上開二判決所處
    之刑，再經本院以89年度聲字第1209號定應執行有期徒刑一
    年，於90年11月29日因縮刑期滿執行完畢。詎其仍未戒除毒
    癮，於96 年2月11日傍晚某時，在其位於基隆市○○區○○
    路39號2 樓住處，以將第二級毒品安非他命置於玻璃球內，
    以火點燃吸食煙霧之方式，施用第二級毒品；復另行起意，
    於96 年2月12日傍晚某時，在上開住處，以將第一級毒品海
    洛因倒入針筒內，加水混合並注射血管之方式，施用第一級
    毒品。嗣於96年2月13日上午6時30分許，在基隆市○○路、
    仁三路口為警採尿查獲等情。
三、按修正毒品危害防制條例就施用毒品者，祇於「初犯」及「
    五年後再犯」二種情形，有其追訴條件之限制，即須於初犯
    經觀察、勒戒或強制戒治釋放後，五年內均無施用毒品之行
    為，始能認其前所實施之觀察、勒戒或強制戒治已足遮斷毒
    癮，而得於五年後再犯時，再予適用初犯之規定，重行觀察
    、勒戒等程序。倘五年內已經再犯，被依法追訴處罰，縱其
    第三次（或第三次以上）施用毒品之時間在初犯釋放五年以
    後，即與「五年後再犯」之情形有別，且因已於「五年內再
    犯」，顯見其再犯率甚高，原實施觀察、勒戒或強制戒治，
    已無法收其實效，而無五年戒斷期之存在，自無再經觀察、
    勒戒及強制戒治之必要，應由檢察官逕行起訴（最高法院95
    年度台非字第59號、第65號判決參照）。此觀諸該條例第20
    條第3 項之修正理由：「觀察、勒戒或強制戒治五年後再犯
    者，顯見前所實施之觀察、勒戒或強制戒治已足以遮斷其施
    用毒品之癮，為期自新及協助其戒除毒癮，對此五年後再犯
　　者，爰明定仍適用初犯之規定，先經觀察、勒戒、強制戒治
  　之程序」。及同條例第23 條第2項之修正理由：「為配合簡
    化施用毒品犯之刑事處遇程序，並鑑於經觀察、勒戒或強制
    戒治執行完畢釋放後五年內再犯者，其再犯率甚高，原據以
    實施之觀察、勒戒及強制戒治既已無法收其實效，自應施以
    刑事處遇」。顯然如施用毒品者係前經觀察、勒戒或強制戒
    治等治療程序執行完畢五年後，始再施用毒品之「初犯」，
    因前所執行之觀察、勒戒或強制戒治已足收戒除毒癮之效，
    自應重新執行觀察、勒戒或強制戒治等治療程序，並於治療
    程序執行完畢後，由檢察官為不起訴處分，毋庸對之追訴處
    罰；反之，在「再犯」之情形，因其先前所為治療程序顯未
    能收戒斷毒癮之效，且考量施用毒品者之再犯率偏高，乃簡
    化其刑事處遇程序，而逕予追訴處罰，不再施以治療程序。
    是以，被告須於觀察、勒戒或強制戒治等毒癮治療程序完畢
    後，五年內再犯施用第一、二級毒品之罪，始應認為其毒癮
    無法戒除，而依法追訴處罰，反之，如於五年後始再犯，顯
    見上揭治療程序已收戒除毒癮之效，自應重新執行觀察、勒
    戒或強制戒治等程序，毋庸逕行對之追訴處罰。
四、查，被告前於88年10初某日起至同年10月底某日止，因施用
    第二級毒品安非他命，以及於88年10月30日及同年11月10日
    ，因施用第一級毒品海洛因等犯行，經臺灣基隆地方法院以
    88年度毒聲字第2357號裁定送勒戒處所觀察、勒戒，因有繼
    續施用傾向，再由同法院以88年度毒聲字第2520號裁定令入
    戒治處所施以強制戒治，因成效評定為合格，經同院裁定停
    止戒治，於89 年6月22日出監，而所餘期間付保護管束，而
    於89 年12月2日保護管束期滿強制戒治視為執行完畢，由檢
    察官於89 年10月16日以89年度戒毒偵字第278號為不起訴處
    分確定。而其同案施用第二級毒品部分，經同院基隆簡易庭
    於88年12 月20日以88 年度基簡字第1003號判處有期徒刑六
    月確定；另同案施用第一級毒品部分，則經本院於89年11月
    24日駁回被告之上訴，而維持原審判處有期徒刑七月確定；
    上開二案，又經本院裁定應執行有期徒刑一年，於90年11月
    29日縮刑期滿執行完畢等情，此均有本院被告前案紀錄表一
    紙及相關判決影本等件附卷可憑（見原審96年度毒聲字第17
    7號卷14頁、偵查卷第38頁）。而本案檢察官係起訴被告涉
    嫌於96年2月13日上午7時許為警採尿前回溯24小時及96小時
    內某時，分別為施用第一、二級毒品之犯行，則揆諸首揭說
    明，被告前施用毒品之犯行於89 年12月2日始強制戒治執行
    完畢，距本案犯行已六年有餘，足見前案強制戒治所為毒癮
    戒斷治療程序，已收其成效，其本案所為犯行，自應適用「
    初犯」之程序，重新執行觀察、勒戒或強制戒治等治療程序
    ，毋庸對之逕行追訴處罰，始於法無違。
五、原審不察，以被告88 年6月間施用第二級毒品犯行所為觀察
    、勒戒程序後，又於88年10、11月間施用毒品經起訴判刑確
    定並進行戒治程序，而認被告已於五年內再犯，應逕行追訴
    處罰，未審酌被告所為強制戒治處分，亦屬戒斷毒癮之治療
    程序，必以該治療無從達其目的後，五年內被告再犯，始應
    逕行追訴處罰等情，容有未洽。被告上訴意旨指摘原審判決
    量刑過重，希以緩起訴處理等語，固無理由，惟原判決既有
    前揭可議，自應由本院將原判決撤銷改判，並逕諭知不受理
    之判決。至本案應由檢察官另行聲請法院裁定觀察、勒戒，
    以臻適法，附此敘明。
六、被告經合法傳喚，無正當理由不到庭，爰不待其陳述逕行判
    決。
據上論斷，應依刑事訴訟法第369條第1項前段、第364條、第371
條、第303條第1款，判決如主文。
本案經檢察官陳玉珍到庭執行職務。
中　　華　　民　　國　　96　　年　　12　　月　　31　　日
                  刑事第十庭  審判長法  官  楊炳禎
                                    法  官  李春地
                                    法  官  朱光仁
以上正本證明與原本無異。
施用第二級毒品部分不得上訴。
施用第一級毒品部分如不服本判決，應於收受送達後十日內向本
院提出上訴書狀，其未敘述上訴之理由者並得於提起上訴後十日
內向本院補提理由書（均須按他造當事人之人數附繕本）。
                                    書記官  王宜玲
中　　華　　民　　國　　97　　年　　1 　　月　　2 　　日
